臺灣橋頭地方法院刑事判決　　　　　　　109年度訴字第258號
公　訴　人　臺灣橋頭地方檢察署檢察官
被　　　告　蕭博嚴



義務辯護人　邱佩芳律師
上列被告因違反毒品危害防制條例案件，經檢察官追加起訴（10
9年度偵字第6479號、109年度偵緝字第168號、109年度偵緝字第
169號），本院判決如下：
    主  文
乙○○意圖供製造毒品之用，而栽種大麻，累犯，處有期徒刑參
年陸月。扣案如附表編號16所示之物沒收銷燬之；扣案如附表編
號1、3至15、18所示之物均沒收之；未扣案之犯罪所得新臺幣陸
萬元沒收之，於全部或一部不能沒收或不宜執行沒收時，追徵其
價額。
    事  實
一、乙○○、甲○○（經本院以109年度訴字第169號判決移送臺
    灣桃園地方法院，現由該院審理中）均明知大麻係毒品危害
    防制條例所公告列管之第二級毒品，不得意圖供製造而栽種
    ，竟共同基於意圖供製造而栽種大麻之犯意聯絡，甲○○先
    於民國105 年間向不知情之屋主張金生以每月新臺幣（下同
    ）8000 元代價承租位於桃園市○○區○○路000巷00號之房
    屋，嗣後做為栽種大麻之場所，並出資16萬元，購買如附表
    編號3至8、11至15、18所示之器具，再於108年8月間利用「
    飛機」通訊軟體向綽號「420農夫」之賣家以每顆300元代價
    購買250 顆大麻種子，在上址房屋內種植，甲○○並以附表
    編號9至10所示之物記載種植大麻之方法，另以1 個月3萬元
    之代價聘僱乙○○，2 人共同負責看守、灑水、操作燈具照
    射、修剪大麻葉等工作而栽種大麻，嗣後經警持本院搜索票
    至上址搜索而查獲。
二、案經高雄市政府警察局仁武分局報告臺灣橋頭地方檢察署檢
    察官追加起訴。
    理  由
壹、程序事項：
一、按被告以外之人於審判外之言詞或書面陳述，除法律有規定
    者外，不得作為證據。被告以外之人於審判外之陳述，雖不
    符刑事訴訟法第159 條之1 至第159 條之4 之規定，而經當
    事人於審判程序同意作為證據，法院審酌該言詞陳述或書面
    陳述作成時之情況，認為適當者，亦得為證據，刑事訴訟法
    第159 條第1 項、第159 條之5 第1 項分別定有明文。查本
    件判決所引證據屬傳聞證據部分，公訴人、被告乙○○、辯
    護人就上開傳聞證據，於本院準備程序及審理中，均同意具
    證據能力（見訴卷第79 頁、第151頁至第153頁、第273頁至
    第274頁、第351頁），而本院審酌該等傳聞證據作成時之情
    況，並無違法取證及證明力過低之瑕疵，亦認以之作為證據
    為適當，依前揭規定說明，自得為證據。
二、至其餘非供述證據部分，本院查無有何違反法定程序取得之
    情形，復經本院於審理中踐行證據調查程序，依刑事訴訟法
    第158條之4之反面解釋，認有證據能力。
貳、實體部分：
一、認定犯罪事實所憑之證據及理由：
（一）訊據被告乙○○對於上開犯罪事實，於警詢、偵查、本院
      審理時均坦承不諱（見警卷第9頁至第16頁；偵緝一卷第2
      7頁至第28頁；訴卷第75頁、第149頁、第355 頁），核與
      另案被告即證人甲○○於警詢、偵查、本院審理時之證述
      大致相符（見警卷第20頁至第26頁、第29頁至第31頁；偵
      一卷第185頁至第186頁；訴卷第271頁至第296頁），並有
      本院108年度聲搜字第566號搜索票、高雄市政府警察局仁
      武分局108年9月24日第一次搜索筆錄及扣押筆錄、扣押物
      品目錄表、同分局108年9月24日第二次搜索筆錄及扣押筆
      錄、扣押物品目錄表各1份、甲○○手札1本（記載摘種大
      麻之方法）、同分局偵查隊照片20張、桃園市政府警察局
      揚梅分局轄內甲○○涉嫌大麻毒品製造工廠案現場初步勘
      察報告（含現場初步勘察照片）、同分局轄內甲○○涉嫌
      大麻毒品製造工廠案現場勘察報告（含刑案現場圖、現場
      勘察照片）、甲○○之勘察採證同意、刑事案件證物採驗
      紀錄表、內政部警政署刑事警察局108 年10月17日刑紋字
      第000000000000鑑定書（上址中之飲料瓶之指紋與被告相
      符）、桃園市政府警察局證物清單、內政部警政署刑事警
      察局108年11月12日刑生字第1080099083 號鑑定書（上址
      中的菸蒂、吸管檢出DNA-STR型別與另案被告甲○○DNA-S
      TR相符）、房屋租賃契約、高雄市政府警察局108年10月8
      日高市警刑鑑字第10836308100 號函所附高雄市政府警察
      局刑案現場勘察報告各1 份、甲○○種植大麻涉嫌違反毒
      品危害防制條例案現場相片236 張、高雄市政府警察局仁
      武分局扣押物品目錄表、法務部調查局108 年12月17日調
      科壹字第10823026420號濫用藥物實驗室鑑定書、同局108
      年10月21日調科壹字第10823022160鑑定書各1份、高雄市
      政府警察局仁武分局109年12月30日高市警仁分偵字第109
      74146400號函暨職務報告、同分局110年11月10 日高市警
      仁分偵字第11073496700號函暨職務報告各1份在卷可參（
      見警卷第39頁至第49頁、第51頁至第57頁、第62頁至第13
      2頁、第135頁、第137頁至第146頁、第161頁至第167頁；
      他卷第177頁至第179頁；偵一卷第9頁至第29頁、第31 頁
      至第150頁、第187頁；偵三卷第39頁；訴卷第195 頁至第
      203頁、第319頁至第323 頁），且有如附表一之扣案物可
      資佐證。
（二）因有上開證據，足認被告上揭任意性自白核與事實相符，
      堪可採信。
（三）審酌被告於本院自陳：我知道這個是不正當職業，是因為
      當時缺錢，我知道我在種大麻等語（見訴卷第81頁、第35
      7 頁），證人甲○○於本院審理時亦證稱：我有跟被告講
      到之後要賣的事情等語（見訴卷第277頁至第278頁），並
      衡扣案之植株高達198 株，被告亦自陳：我自己沒有施用
      毒品等語（見警卷第15頁），顯見被告是為了供製造毒品
      之用而種植大麻，其主觀上具有供製造毒品之用而種植大
      麻之意圖，已可認定，且依據上開現場照片，大麻種子已
      出苗，植株確實含有第二級毒品大麻成分，有上開法務部
      108年10月21日鑑定書1份在卷可參，自屬既遂無疑。
（四）公訴意旨雖認被告種植大麻之行為該當毒品危害防制條例
      第4條第2項之製造第二級毒品罪嫌，應是以上開扣押物品
      清單有載明大麻成品、植袋等，且法務部調查局之鑑定報
      告亦認有大麻反應，為其依據。
   1、惟按毒品危害防制條例第4 條製造毒品罪之「製造」，係
      指就原料、元素予以加工，使成具有特定功效之成品者而
      言，除將非屬毒品之原料加以化合而成毒品外，尚包括將
      原含有毒品物質之物，予以加工改製成適合施用之毒品情
      形在內。而毒品危害防制條例第2 條第2項第2款所列之第
      二級毒品大麻，係指長成之大麻植株之花、葉、嫩莖，經
      乾燥後適合於施用之製品而言，故對大麻植株之花、葉、
      嫩莖，以人工方式予以摘取、蒐集、清理後，再利用人為
      、天然力或機物方法，以風乾、陰乾、曝曬或烘乾等方式
      ，使之乾燥，亦即以人為方式加工施以助力，使之達於易
      於施用之程度，自屬製造大麻毒品之行為。至於自然掉落
      、枯萎之大麻花、葉，因其本身即含有大麻成分，於自然
      枯乾後固可作為毒品施用，惟如在其自然脫落、枯乾之過
      程中，並未以任何人為方式予以助力，即無製造大麻毒品
      之行為可言（最高法院102年度台上字第2465號判決意旨
      參照），末按大麻毒品可直接摘取植株上之葉及嫩莖乾燥
      而得，大麻植株既係製造毒品之原料，而大麻毒品之獲得
      方法，又可直接摘取植株上之葉及嫩莖乾燥而得，從而大
      麻植株摘葉曬乾、風乾或烤乾，乃目前大麻毒品使用者較
      為普遍之處理程序，並無需使用特別之工具或設備。故直
      接摘取大麻植株上之葉及嫩莖乾燥而成，自屬製造大麻毒
      品方法之一（最高法院110 年度台上字第5482號判決意旨
      參照）
   2、由是可知，意圖供製造毒品之用而栽種大麻罪與製造第二
      級毒品罪之區別標準在於：以行為人有無摘取大麻植株的
      花、葉、嫩莖之情事，以及有無以人為方式風乾、陰乾、
      曝曬或烘乾等方式而製造大麻等行為為斷。倘有，即該當
      毒品危害防制條例第4條第2項之製造品罪，反之，則應屬
      毒品危害防制條例第12 條第2項之製造毒品之用而裁種大
      麻罪。
   3、經查：
    ⑴仁武分局第一次搜索筆錄及扣押筆錄、扣押物品目錄表固
      有記載「大麻植袋2 袋」，惟此是於上址搜索時，發現有
      2袋培養土，現場無法確認此2袋培養土內是否有栽種大麻
      ，並於扣押物品目錄表填寫「大麻植袋2 袋」，有上開分
      局109年12月30日高市警仁分偵字第10974146400號函暨職
      務報告、現場照片第54號在卷可考（見警卷第104 頁；訴
      卷第199 頁），是此部分自難證明被告有製造第二級毒品
      大麻之犯行。
    ⑵另上開高雄市政府警察局刑案現場勘察報告所附刑案現場
      證物一覽表項次第199 至200，雖有「落葉1」、「落葉2」
      的記載，惟依據上開職務報告，該落葉是警方將大麻活株
      ，送往鑑識中心進行勘察採證及烘乾作業時，搬運途中所
      掉落，並非在現場搜得之自然風乾或加工乾燥枝落葉，是
      即使另案被告甲○○曾自陳有修剪等語（見警卷第30頁）
      但尚難證明被告或另案被告甲○○有以人為方式予以助力
      曝曬、烘乾。
    ⑶雖在另案被告甲○○之手札中，發現有若干疑似大麻葉之
      物（見警卷第66 頁），惟此物後來是混合了在上址2樓地
      面的落葉一起送鑑（扣押物品目錄表記載：大麻成品），
      此有上開仁武分局110年11月10日高市警仁分偵字第11073
      496700號函暨職務報告在卷可證，則該物是否確為大麻，
      似有疑問。縱使該物確為大麻，但是否為本案種植出來，
      亦或是他處取得，也有可疑，況且依照勘察照片，量非多
      ，佐以本案是大量種植，若已烘乾完成應不會只有勘察照
      片中的量，是亦難對被告為不利之認定。
    ⑷至於扣押物品目錄表記載之「大麻成品」，上開110 年11
      月10日仁武分局的函亦表示是上址2 樓地面的落葉，並非
      在器具上採集到，則被告抗辯沒有收成過等語（見訴卷第
      356 頁），似乎不是完全沒有理由，且若確實為成品，何
      以會在地面上遭到扣押，亦有疑問。證人甲○○於警詢時
      證稱：我還沒有收成，還沒學習烘乾大麻花、大麻葉，所
      以烘乾的器具還沒買，電風扇是要吹電燈來散熱的等語（
      見警卷第30頁），於本院審理時亦證稱：我們被查獲時還
      在種植，還沒烘乾等語（見訴卷第279 頁），亦與被告所
      述相符，本院綜合全部事證後，亦查無證據顯示證人所述
      不實。
    ⑸綜上所述，檢察官稱被告之行為已達製造第二級毒品大麻
      之階段，本院綜合全部事證後，認檢察官之舉證尚有不足
      ，依罪疑惟輕之原則，應認被告僅止於栽種大麻之階段。
（五）綜上所述，本案事證明確，被告前開犯行已堪認定，應依
      法論科。
二、論罪科刑：
（一）核被告所為，係犯毒品危害防制條例第12 條第2項之意圖
      供製造毒品之用而栽種大麻罪。公訴意旨認被告成立毒品
      危害防制條例第4條第2項製造毒品罪，容有誤會，因起訴
      之基本社會事實同一，且於審理時已告知被告及辯護人此
      罪名，並經辯論（見訴卷第272頁、第350 頁、第359頁至
      第361 頁），而無礙被告訴訟防禦權之行使，爰依刑事訴
      訟法第300 條將起訴罪名變更為毒品危害防制條例第12條
      第2 項。被告與另案被告甲○○就意圖供製造毒品之用而
      栽種大麻之犯行，彼此間有犯意聯絡及行為分擔，應共同
      負責，依刑法第28條，應論以共同正犯。而並無證據足認
      綽號「阿宏」之人有共同參與栽種大麻之犯意聯絡及行為
      分擔，故公訴意旨認共犯尚有綽號「阿宏」之人，容有違
      誤，併與說明。
（二）刑之加重減輕事由：
   1、累犯：
      被告前因公共危險案件，經臺灣高雄地方法院以106 年度
      交簡字第2071號判決有期徒刑3月確定，於107年2月7日執
      行完畢等情，有被告臺灣高等法院被告前案紀錄表1 份在
      卷可考，是其於受徒刑之執行完畢後，5 年以內故意再犯
      本案有期徒刑以上之罪，均為累犯，本院考量刑法第57條
      量刑標準後（詳後述），認不應量處最低刑度，核無司法
      院釋字第775號解釋所示罪刑不相當之情形（最高法院109
      年度台非字第139號、108年度台上字第338、1563 號判決
      意旨參照），爰均依刑法第47條第1項規定加重其刑。
   2、刑法第59條：
      刑事審判旨在實現刑罰權之分配的正義，故法院對有罪被
      告之科刑，應符合罪刑相當之原則，使輕重得宜，罰當其
      罪，以契合社會之法律感情，此所以刑法第57條明定科刑
      時應審酌一切情狀，尤應注意該條所列10款事項以為科刑
      輕重之標準，並於同法第59條賦予法院以裁量權，如認「
      犯罪之情狀可憫恕，認科以最低度刑仍嫌過重者」，得酌
      量減輕其刑，俾使法院就個案之量刑，能斟酌至當。其所
      謂「犯罪之情狀」，與同法第57條規定科刑時應審酌之一
      切情狀，並非有截然不同之領域，於裁判上酌減其刑時，
      應就犯罪之一切情狀，予以全盤考量，審酌其犯罪有無可
      憫恕之事由（即有無特殊之原因及環境，在客觀上足以引
      起一般同情，以及宣告法定最低度刑，是否猶嫌過重等）
      ，以為判斷。經查：被告所栽種之大麻植株雖達198 株，
      數量固非稀少，然被告並非是主謀者，其是受另案被告甲
      ○○以1個月3萬元之代價聘僱而種植大麻，得利非多；再
      參本案查獲的器具尚屬容易取得，並無專業設置之大規模
      栽種場所與職業級栽種大麻設備；末參以被告於偵審期間
      就此部分犯行均自白不諱，對於刑事訴訟程序能儘早確定
      而節省訴訟成本之消耗亦有所助益，是審酌上情，倘就被
      告仍遽依毒品危害防制條例第12 條第2項規定處以最輕法
      定本刑「五年以上有期徒刑」，無異失之過苛，在客觀上
      足以引起一般人之同情，確有情輕法重之失衡情狀，爰就
      被告所犯意圖供製造毒品之用，而栽種大麻之犯行，依刑
      法第59條予以酌量減輕其刑。
   3、釋字第790號解釋意旨：
      司法院釋字第790號解釋：毒品危害防制條例第12條第2項
      規定：「處5年以上有期徒刑，得併科新臺幣500萬元以下
      罰金。」不論行為人犯罪情節之輕重，均以5 年以上有期
      徒刑之重度自由刑相繩，對違法情節輕微、顯可憫恕之個
      案，法院縱適用刑法第59條規定酌減其刑，最低刑度仍達
      2年6月之有期徒刑，無從具體考量行為人所應負責任之輕
      微，為易科罰金或緩刑之宣告，尚嫌情輕法重，致罪責與
      處罰不相當。上開規定對犯該罪而情節輕微者，未併為得
      減輕其刑或另為適當刑度之規定，於此範圍內，對人民受
      憲法第8 條保障人身自由權所為之限制，與憲法罪刑相當
      原則不符，有違憲法第23條比例原則。相關機關應自本解
      釋公布之日（即109年3月20日）起1 年內，依本解釋意旨
      修正之；逾期未修正，其情節輕微者，法院得依本解釋意
      旨減輕其法定刑至二分之一等旨。然查被告栽種大麻之規
      模固難與跨國交易大毒梟、大型農場栽種罌粟或大麻之嚴
      重危害社會之情節等量齊觀，然其等種植成株多達198 棵
      ，已有相當之數量，栽種數量自非極少，且係斥資購置設
      備並租賃房屋栽種之犯罪情節觀之，已有一定之規模，難
      認係違法情節輕微之個案，且本件被告業經依刑法第59條
      規定酌減其刑，就其等犯罪態樣及情節，自難依上開解釋
      而就被告所犯再酌減其刑。被告請求依上開解釋意旨再酌
      減其刑，尚屬無據。
   4、被告有上述加重及減輕事由，依刑法第71 條第1項之規定
      先加後減之。
（三）量刑：
      爰審酌被告貪圖小利，受雇於另案被告甲○○共同栽種大
      麻，有流毒散布之風險，所為實非可取；並衡本案扣案之
      數量高達198 株，量非小；惟念被告於警詢、偵查中及審
      理中均坦承犯行，態度尚可；末衡其前科素行（累犯不重
      複評價）、國中肄業之智識程度、案發當時受雇於甲○○
      ，沒有其他工作、未婚、有一個未成年子女等一切情狀，
      量處如主文所示之刑。
（四）沒收：
   1、附表編號16所示之物，是警方於上址2 樓發現的落葉，並
      混合甲○○手札裡面的葉子、搬運大麻活株時掉落之葉，
      本院雖認並非被告製造第二級毒品大麻之成品，惟既經鑑
      驗有大麻成分，而屬第二級毒品，應依毒品危害防制條例
      第18 條第1項前段沒收銷燬之，至於取用鑑驗之部分，業
      於鑑驗時用罄，自毋庸再為沒收。
   2、另案被告甲○○於警詢中自陳，附表編號3 至15、18所示
      之物是我購置，為了栽種大麻等語（見警卷第20頁至26頁
      ）自係供犯罪所用之物，應不問屬於犯罪行為人與否，依
      毒品危害防制條例第19條第1項之規定沒收之。
   3、按大麻屬第二級毒品，大麻之栽種與製造不同，製造大麻
      係將栽種成長後之大麻葉予以加工，使成易於吸用之製品
      而言。大麻之幼苗或植株，縱含有第二級毒品大麻之成分
      ，如未經加工製造成易於施用之製品，應僅屬製造第二級
      毒品大麻之原料而已，尚難認係第二級毒品。此由同條例
      第十二條第二項「意圖供製造毒品之用，而栽種大麻者」
      之規定區分二者可明（最高法院99年度台上字第2048號、
      102年度台上字第2465 號判決意旨參照），故扣案如附表
      編號1 所示之大麻植株，雖含有大麻成分，但尚難依毒品
      危害防制條例第18條第1 項沒收銷燬，然大麻植株仍屬違
      禁物，應依刑法第38 條第1項規定宣告沒收，至於取用鑑
      驗之部分，業於鑑驗時用罄，自毋庸再為沒收。
   4、犯罪所得部分：
      被告自陳：甲○○以一個月3萬元的代價聘僱我，收到了6
      萬元等語（見訴卷第356 頁），核與證人甲○○證述相符
      （見訴卷第286頁），6萬元自屬犯罪所得，因毒品危害防
      制條例並無特別規定，依刑法第11 條適用刑法第38條之1
      第1項，第3項之規定宣告沒收，於全部或一部不能沒收或
      不宜執行沒收時，追徵其價額。
   5、扣案如附表編號2 所示之物，並無證據顯示有栽種大麻，
      故不宣告沒收。扣案如附表編號17所示之大麻種子，無發
      芽能力，且法務部調查局已進行發芽試驗，故該種子亦不
      復存在，自毋庸宣告沒收。
據上論斷，應依刑事訴訟法第299 條第1項前段、第300條，判決
如主文。
本案經檢察官吳正中追加起訴，檢察官郭郡欣到庭執行職務。
中    華    民    國   110    年    12    月    8     日
                  刑事第五庭  審判長法  官  林永村
                                    法  官  黃逸寧
                                    法  官  黃志皓
以上正本證明與原本無異。
如不服本判決應於收受判決後20日內向本院提出上訴書狀，並應
敘述具體理由。其未敘述上訴理由者，應於上訴期間屆滿後20日
內向本院補提理由書(均須按他造當事人之人數附繕本)「切勿逕
送上級法院」。
中    華    民    國   110    年    12    月    8     日
                                    書記官  曾小玲
 
 
附表：扣案物（見警卷第43頁至第44頁）
┌───┬──────────┬───┬───────┬──────┐
│編號  │物品名稱            │ 數量 │備註          │是否宣告沒收│
├───┼──────────┼───┼───────┼──────┤
│1     │大麻植株            │198株 │              │是          │
├───┼──────────┼───┼───────┼──────┤
│2     │大麻植袋            │2袋   │              │否          │
├───┼──────────┼───┼───────┼──────┤
│3     │日光燈具            │21組  │              │是          │
├───┼──────────┼───┼───────┼──────┤
│4     │電風扇              │3台   │              │是          │
├───┼──────────┼───┼───────┼──────┤
│5     │溫室度計            │1台   │              │是          │
├───┼──────────┼───┼───────┼──────┤
│6     │遮光布              │3條   │              │是          │
├───┼──────────┼───┼───────┼──────┤
│7     │灑水設備            │1組   │              │是          │
├───┼──────────┼───┼───────┼──────┤
│8     │定時設備            │3組   │              │是          │
├───┼──────────┼───┼───────┼──────┤
│9     │華碩筆電            │1台   │              │是          │
├───┼──────────┼───┼───────┼──────┤
│10    │筆記簿（記載大麻種植│1本   │              │是          │
│      │方法）              │      │              │            │
├───┼──────────┼───┼───────┼──────┤
│11    │剪刀                │2把   │              │是          │
├───┼──────────┼───┼───────┼──────┤
│12    │培養土（垃圾袋裝）  │4包   │              │是          │
├───┼──────────┼───┼───────┼──────┤
│13    │電風扇罩子          │2個   │              │是          │
├───┼──────────┼───┼───────┼──────┤
│14    │培養土              │23包  │              │是          │
├───┼──────────┼───┼───────┼──────┤
│15    │監視器主機（含螢幕）│1台   │              │是          │
├───┼──────────┼───┼───────┼──────┤
│16    │大麻成品            │1包   │經鑑驗含有大麻│是          │
│      │                    │      │成分（見偵一卷│            │
│      │                    │      │第187頁）     │            │
├───┼──────────┼───┼───────┼──────┤
│17    │大麻種子            │1顆   │無發芽能力，此│否          │
│      │                    │      │有上開法務部調│            │
│      │                    │      │查局108 年12月│            │
│      │                    │      │17日鑑定書在卷│            │
│      │                    │      │可參（見偵一卷│            │
│      │                    │      │第187頁）     │            │
│      │                    │      │              │            │
├───┼──────────┼───┼───────┼──────┤
│18    │冷氣機              │2台   │              │是          │
└───┴──────────┴───┴───────┴──────┘
 
 
附錄論罪科刑法條：
毒品危害防制條例第12條
意圖供製造毒品之用，而栽種罌粟或古柯者，處無期徒刑或7 年
以上有期徒刑，得併科新臺幣7百萬元以下罰金。
意圖供製造毒品之用，而栽種大麻者，處5 年以上有期徒刑，得
併科新臺幣5 百萬元以下罰金。
前二項之未遂犯罰之。